臺灣高等法院民事判決　　　　　　　　 93年度上易字第564號
上　訴　人　宏大機械工程有限公司
法定代理人　王國雄
訴訟代理人　盧建宏律師
複代 理 人　陳鼎正律師
被上 訴 人　育興興業有限公司
法定代理人　江金樺
訴訟代理人　吳志勇律師
複代 理 人　吳晨馨律師
當事人間第三人異議之訴事件，上訴人對於中華民國93年3月18
日臺灣板橋地方法院92年度訴字第1566號第一審判決提起上訴，
本院於94年3月23日言詞辯論終結，判決如下：
    主      文
上訴駁回。
第二審訴訟費用由上訴人負擔。
    事實及理由
一、被上訴人起訴主張：如附表所示發電機2台（下稱系爭發電
    機），係其向訴外人蔡火長購得，為其所有。詎上訴人於92
    年5月16日，在被上訴人處所，誤指系爭發電機為其債務人
    即訴外人鴻文工程有限公司（下簡稱鴻文公司）所有，而聲
    請原法院民事執行處以92年度執字第11745號給付買賣價金
    強制執行事件查封在案。因本於強制執行法第15條之規定，
    提起第三人異議之訴。
二、上訴人則以：蔡火長明知訴外人吳阿滿係無權處分，而趁其
    急迫、輕率、無經驗之際，低價買受系爭發電機，賺取顯不
    相當之暴利，應認係惡意，而無法取得所有權。又系爭發電
    機上噴有「鴻文工程有限公司」字樣，足認係鴻文公司所有
    ，縱被上訴人果有向蔡火長購買系爭發電機，惟因蔡火長係
    無權處分，而被上訴人未詳加查證即予買受，足認係惡意，
    而無善意取得問題，自不得取得所有權等語，資為抗辯。
三、本件經原審判決臺灣板橋地方法院92年度執字第11745號給
    付買賣價金強制執行事件，就被上訴人所有系爭發電機所為
    之強制執行程序應予撤銷。上訴人不服原審判決提起上訴，
    聲明為：(一)原判決廢棄。(二)被上訴人在第一審之訴駁回。被
    上訴人則聲明：上訴駁回。
四、兩造不爭執事項（本院94年1月31日準備程序筆錄，見本院
    卷(二)第9頁）。
    上揭執行事件，債權人為上訴人，債務人為訴外人鴻文公司
    ，現已查封系爭發電機等事實。
五、兩造爭執事項如下（同上準備程序筆錄）
（一）吳阿滿是否無權處分系爭發電機？
（二）吳阿滿是否有完整之陳述能力？其證詞是否可採？
（三）蔡火長是否合法取得或因善意受讓，而取得系爭發電機之
      所有權？
（四）被上訴人是否因合法取得或善意受讓，而取得系爭發電機
      之所有權？
六、茲分述如下：
（一）被上訴人業已取得系爭發電機之所有權
  １、被上訴人主張系爭發電機，係由吳阿滿售予蔡火長，再由
      蔡火長售予被上訴人等事實，業據被上訴人提出估價單、
      支票、貨運簽收單及讓渡契約書等文書（見原審卷第8至
      11頁；第41頁；第53頁）為證，而該筆私文書之形式真正
      為上訴人所不爭執（見本院（一）卷第9頁），並與證人
      蔡火長證稱：伊看過這兩台發電機（提示系爭發電機之照
      片）；系爭發電機原為鴻文公司所有，鴻文公司的老闆死
      亡後，老闆娘（按指吳阿滿）為了處理債務，就將系爭發
      電機及其他一些機器賣給伊，伊再將上開機器全部轉賣給
      被上訴人公司；交易之時間記不大清楚，大約於91年1 月
      份前後，在林口鄉南勢埔鴻文公司的工廠買的，總共以新
      台幣（下同）140萬元買受，並以1張50萬元的支票及現金
      90 萬元給付；至轉賣與被上訴人之時間，大概是92年2、
      3月間，在林口鄉○○路604巷臨18號前，是在伊向別人所
      租用的空地，賣給被上訴人公司270萬元，不包含稅金及
      運費；伊是專門做廢鐵買賣的，跟鴻文公司老闆娘的親戚
      蔡來成是好朋友，鴻文老闆死後，蔡來成來找伊，提及鴻
      文公司有債務，老闆娘無法解決，請伊幫忙買受鴻文公司
      的機器，以解決債務；伊是基於幫忙的意思，而去買那些
      全部機器，老闆娘說要140萬才能解決，所以伊就用140萬
      來買，後來廢鐵由1斤3塊多漲到7塊多，伊才能以200多萬
      的價額賣掉等語；證人即買賣見證人蔡來成證稱：伊之外
      甥女吳阿滿有點智障、重聽，吳阿滿之夫林煌文開設鴻文
      公司；林煌文過世半年多以後，吳阿滿無法解決債務問題
      ，就找伊去幫忙處理，伊於是找好友蔡火長去估價承買鴻
      文公司的現場一切設備及器材，包括清理，以便吳阿滿把
      房子交還給房東；蔡火長就以140萬元買受現場一切設備
      及器材，印象中系爭發電機伊有看過，應該就是現場器材
      的一部分，反正當時就是鴻文公司工廠機器、廢料及一切
      物品全部賣給蔡火長等情節相符，自堪信為真實。
  ２、按動產之受讓人占有動產，而受關於占有規定之保護者，
      縱讓與人無移轉所有權之權利，受讓人仍取得其所有權；
      又以動產所有權，或其他物權之移轉或設定為目的，而善
      意受讓該動產之占有者，縱其讓與人無讓與之權利，其占
      有仍受法律之保護。民法第801條、948條分別定有明文。
      查蔡火長係向吳阿滿買受系爭發電機，倘吳阿滿有權處分
      系爭發電機，則蔡火長已取得系爭發電機之所有權，自無
      疑義。縱讓與人吳阿滿無讓與移轉系爭發電機所有權之權
      利，但蔡火長為善意受讓系爭發電機之占有，蔡火長之占
      有仍受法律之保護而取得其所有權。是以，於此二種情況
      ，蔡火長既為系爭發電機之所有權人，當有權將發電機出
      售讓與被上訴人，被上訴人因此合法取得系爭發電機之所
      有權，要屬無疑。
  ３、上訴人雖以：蔡火長明知訴外人吳阿滿係無權處分，而趁
      其急迫、輕率、無經驗之際，低價買受系爭發電機，賺取
      顯不相當之暴利，應認係惡意，而無法取得所有權云云。
      惟蔡火長如何係惡意低價買受，上訴人未能舉證以實其說
      。且上訴人此部分主張縱屬可採，然參諸上揭法條意旨，
      雖讓與人蔡火長無讓與移轉系爭發電機所有權之權利，但
      被上訴人為善意受讓該系爭發電機，其占有仍受法律之保
      護而取得系爭發電機之所有權。
  ４、至上訴人另謂：系爭發電機上噴有「鴻文工程有限公司」
      字樣，足認係鴻文公司所有，縱被上訴人果向蔡火長購買
      系爭發電機，惟因蔡火長係無權處分，而被上訴人未詳加
      查證即予買受，足認係惡意，而無善意取得問題，自不得
      取得所有權云云。然查，被上訴人與蔡火長均為廢五金業
      者，二者係於蔡火長之倉庫進行交易等情，為上訴人所不
      爭執。衡諸一般經驗法則，被上訴人對於蔡火長取得之廢
      五金來源，實無查證其合法來源之必要。再者，被上訴人
      並非單獨向蔡火長購買系爭發電機，而係整批貨物、器材
      一併買受，包括油壓機、電焊機、空壓機、千斤頂、抽水
      機、吊車等等數十件物品，有估價單附於原審卷第8頁可
      稽。況且，上訴人指封系爭發電機之處所，係於被上訴人
      之倉庫，為兩造所不爭執；且第三人王進興於92年5月16
      日執行法院查封時表明系爭發電機係向他人購得，可提購
      買之文件等情，業經本院調閱附於原法院92年度執字第11
      745號卷內之查封筆錄核對無訛，益證被上訴人主張其為
      善意，應屬可採。準此，要難僅以系爭發電機上噴有「鴻
      文工程有限公司」字樣，即認被上訴人係屬惡意，而不能
      主張善意受讓。此外，上訴人並未舉證證明被上訴人係屬
      惡意，則其前述辯詞，尚不足採取。
  ５、綜上所述，本件被上訴人業已證明系爭發電機，係其向蔡
      火長購得，無論其係合法取得或善意受讓，均已取得系爭
      發電機之所有權，應可採信。上訴人所辯各點，均不足取
      。
（二）又本件之重點，在於被上訴人是否因向蔡火長購買系爭發
      電機，而取得其所有權。故無論「吳阿滿是否無權處分系
      爭發電機？」「吳阿滿是否有完整之陳述能力？其證詞是
      否可採？」「蔡火長是否合法取得或因善意受讓，而取得
      系爭發電機之所有權？」等爭點之結論如何，均與上揭認
      定「被上訴人業已取得系爭發電機之所有權」之結果不生
      影響，爰不再一一論述，併此敘明。
七、按第三人就執行標的物有足以排除強制執行之權利者，得於
    強制執行程序終結前，向執行法院對債權人提起異議之訴。
    如債務人亦否認其權利時，並得以債務人為被告，強制執行
    法第15條定有明文。查系爭發電機既為被上訴人所有，被上
    訴人即原法院92年度執字第11745號強制執行事件之第三人
    ，自得對上訴人即強制執行債權人提起異議之訴，請求撤銷
    強制執行程序。被上訴人因求為判決原法院92年度執字第
    11745號給付買賣價金強制執行事件，就被上訴人所有系爭
    發電機所為之強制執行程序應予撤銷，洵屬正當，應予准許
    。是原審判決如被上訴人之聲明，於法並無不合。上訴意旨
    指摘原判決不當，求予廢棄改判，為無理由，應予駁回。
八、據上論結，本件上訴為無理由，依民事訴訟法第449條第1項
    、第78條，判決如主文。
中　　華　　民　　國　　94　　年　　4 　　月　　6 　　日
　　　　　　　　　民事第15庭  審判長法　官  許正順
　　　　　　　　　　　　　　　　    法　官  翁昭蓉
　　　　　　　　　　　　　　　　    法　官  鍾任賜
正本係照原本作成。
不得上訴。
中　　華　　民　　國　　94　　年　　4 　　月　　7 　　日
　　　　　　　　　　　　　　　　　　書記官   王敬端
